臺灣新竹地方法院民事判決　　　　　　　100年度訴字第514號
　　原　　　告　楊川圳
　　訴訟代理人　羅行律師
　　被　　　告　楊燕網
　　　　　　　　楊來進
　　　　　　　　楊再偉
　　　　　　　　楊至偉
　　　　　　　　楊惠斐
　　　　　　　　楊美玲
　　　　　　　　楊錦煌
　　　　　　　　楊錦江
　　　　　　　　楊錦山
　　　　　　　　江楊麗華
　　　　　　　　楊錦勝
　　　　　　　　楊錦賢
　　　　　　　　楊桂香
　　　　　　　　楊淑芬
　　　　　　　　楊淑玲
　　兼 上 一人
　　訴訟代理人　楊淑惠
　　被　　　告　楊淑真
　　　　　　　　林鴻森
　　　　　　　　林素銀
　　　　　　　　楊黃李
　　　　　　　　楊金妙
上列當事人間分割共有物事件，本院於民國100 年12月5 日辯論
終結，判決如下：
    主  文
一、被告楊來進、楊再偉、楊至偉、楊惠斐、楊美玲、楊錦煌、
    楊錦江、楊錦山、江楊麗華、楊錦勝、楊錦賢、楊桂香、楊
    淑芬、楊淑玲、楊淑真、林鴻森、林素銀、楊淑惠、楊黃李
    、楊金妙應就被繼承人楊老遜所遺坐落新竹市○○段九七六
    地號土地，地目建、面積二八五點零一平方公尺，應有部分
    四分之二土地辦理繼承登記。
二、兩造共有坐落新竹市○○段九七六地號土地准予分割，分割
    方式如附表一所示。
三、訴訟費用由兩造依附表二所示比例負擔。
    事實及理由
壹、程序方面﹕
一、按原告於判決確定前，得撤回訴之全部或一部，民事訴訟法
    第262 條第1 項前段定有明文。本件原告於調解程序中，於
    民國（下同）100 年7 月21日撤回對財政部國有財產局之起
    訴，有民事補正狀附卷可參，並經本院於100 年8 月24日通
    知財政部國有財產局，依前揭說明，自生撤回之效力。
二、次按訴狀送達後，原告不得將原訴變更或追加他訴。但該訴
    訟標的對於數人必須合一確定時，追加其原非當事人之人為
    當事人者，不在此限，民事訴訟法第255 條第1 項第5 款亦
    有明文。又共有物之分割，於共有人全體有法律上之利害關
    係，須共有人全體始得為之，故請求分割共有物之訴，屬於
    民事訴訟法第五十六條第一項所稱訴訟標的，對於共同訴訟
    之各人必須合一確定，有最高法院42年台上字第318 號判例
    可資參照。本件原告雖對楊老遜提起本件訴訟，惟書狀上載
    明「去世」，嗣於100 年7 月21日更正並追加被繼承人楊老
    遜之繼承人即楊來進、楊再偉、楊至偉、楊惠斐、楊美玲、
    楊錦煌、楊錦江、楊錦山、江楊麗華、楊錦勝、楊錦賢、楊
    桂香、楊淑芬、楊淑玲、楊淑真、林鴻森、林素銀、楊淑惠
    、楊黃李、楊金妙（下合稱被告楊來進等二十人）為被告等
    情，有書狀、被繼承人楊老遜之除戶謄本、繼承系統表、戶
    籍謄本附卷可參，揆諸前揭規定，原告所為訴之追加，應予
    准許。
三、本件被告楊再偉、楊至偉、楊惠斐、楊美玲、楊錦煌、楊錦
    江、楊錦山、江楊麗華、楊錦勝、楊錦賢、楊桂香、楊淑芬
    、楊淑玲、楊淑真、林鴻森、林素銀、楊淑惠、楊黃李、楊
    金妙經合法通知，未於言詞辯論期日到場，核無民事訴訟法
    第386 條所列各款情形，爰依原告之聲請，准由其一造辯論
    而為判決。
貳、實體方面﹕
一、原告起訴主張﹕兩造共有新竹市○○段976 地號土地（下稱
    系爭土地），原共有人楊老遜業已去世，被告楊來進等二十
    人為其繼承人，惟至今尚未辦理繼承登記。而系爭土地並無
    不能分割之情事，兩造間亦無不分割之協議，原告為管理方
    便，爰起訴請求分割系爭土地，並請求依附表一所示為分割
    。
二、被告楊燕網同意依原告所述方案分割系爭土地。
三、被告楊來進陳稱系爭土地上有兩棟磚造地上物是被繼承人楊
    老遜的，至分割方式只要依法處理即可。
四、被告楊淑惠、林素銀、楊錦江、江楊麗華、楊淑芬經合法通
    知，未於最後言詞辯論期日到場，惟之前到庭陳稱﹕先與其
    他共有人分割，再處理與其他繼承人之部分，可先繼續共有
    等語。
五、被告楊再偉、楊至偉、楊惠斐、楊美玲、楊錦煌、楊錦山、
    楊錦勝、楊錦賢、楊桂香、楊淑真、林鴻森、楊黃李、楊金
    妙經合法通知，無正當理由未於言辯論期日到場，亦未提出
    書狀作何聲明或陳述。
六、得心證之理由：
    (一)原告主張系爭土地為其與被告楊燕網、被繼承人楊老遜所
      共有，地目為建，且系爭土地依物之使用目的，並無不能
      分割之情形，兩造間亦無不分割之協議，已據原告提出系
      爭土地登記謄本為證，並經本院依原告聲請履勘現場，有
      履勘筆錄足稽，堪認原告此部分主張為真。
    (二)按共有物之分割，性質上為處分行為，依民法第759 條規
      定，共有之不動產之共有人中有人死亡，於其繼承人未為
      繼承登記前，不得分割共有物，為求訴訟經濟起見，得合
      併請求先辦理繼承登記，並請求該繼承人於辦理繼承登記
      後，與原告及其餘共有人分割共有之不動產（最高法院68
      年8 月21日、70年1 月20日民庭總會決議參照）。經查，
      系爭土地之共有人之一即被繼承人楊老遜業已死亡，而被
      告楊來進等二十人為其繼承人，已如上所述，且被告楊來
      進等二十人迄未辦理繼承登記乙節，亦有系爭土地登記謄
      本附卷可稽，是原告請求被告楊來進等二十人辦理繼承登
      記，於法並無不合，自應准許。
    (三)次按，各共有人，除法令另有規定外，得隨時請求分割共
      有物；而分割之方法不能協議決定，或於協議決定後因消
      滅時效完成經共有人拒絕履行者，法院得因任何共有人之
      請求，命為下列之分配：一、以原物分配於各共有人，民
      法第823 條第1 項前段、第824 條第2 項第1 款前段定有
      明文。又共有物之分割，應斟酌共有物之性質、經濟效益
      及全體共有人之利益，並應符合公平原則，且社會利益亦
      應考慮在內。經查本件原告主張原物分割，未見被告有所
      爭執。而系爭土地上有兩棟磚造地上物，後側地上物則不
      堪使用，屋頂毀損等情，業經本院會同新竹市地政事務所
      勘驗明確，復有本院100 年10月25日勘驗筆錄、現場照片
      、複丈成果圖足參。又依原告所提分割方案，被繼承人楊
      老遜分得部分為附圖所示Ｃ部分，而前述兩棟地上物絕大
      部分位於Ｃ部分土地上，有新竹市地政事務所複丈成果圖
      可憑，而被告楊來進自承該兩棟地上物為被繼承人楊老遜
      所有（見本院100 年10月25日勘驗筆錄），則將附圖所示
      Ｃ部分分歸被繼承人楊老遜之繼承人即被告楊來進等二十
      人所有，可使土地及建物歸屬相同之人所有，以免衍生複
      雜之律關係及致地上物拆除之後果。又被告楊燕網對分得
      附圖所示Ｂ部分土地並無意見，就前述兩棟地上物於分割
      後有少部分占用附圖所示Ｂ部分土地亦無異議（見本院10
      0 年7 月13日、100 年8 月29日調解程序筆錄），另前述
      兩棟地上物於分割後有極少部分占用附圖所示Ａ部分土地
      ，原告對此並無異議（見本院100 年8 月29日調解程序筆
      錄），是依原告提所分割方案分割，對被告之權益尚無重
      大影響，亦符合社會之利益。是本院審酌前情，爰酌定分
      割方案如附表一所示。
    (四)再按繼承人有數人時，在分割遺產前，各繼承人對於遺產
      全部為公同共有，民法第1151條定有明文。經查，被告楊
      來進等二十人就被繼承人楊老遜所遺系爭土地尚未辦理分
      割，則依前開民法第1151條之規定，其等各就繼承取得之
      系爭土地仍應成立公同共有關係，故就本件分割後如附表
      一所示分得之特定部分遺產應維持公同共有關係。
    (五)另按共有人自共有物分割之效力發生時起，取得分得部分
      之所有權。應有部分有抵押權或質權者，其權利不因共有
      物之分割而受影響。但有下列情形之一者，其權利移存於
      抵押人或出質人所分得之部分：三、權利人經共有人告知
      訴訟而未參加者，民法第824 條之1 第1 項、第2 項末段
      定有明文。本件原告所有之系爭土地應有部分八分之三於
      87年12月28日由訴外人楊金桃設定抵押權予訴外人世欣
      ，有系爭土地登記謄本可按。經本院將本件分割共有物訴
      訟通知抵押權人即訴外人世欣，並於100 年6 月22日送
      達，有送達回證可證，訴外人世欣迄本件言詞辯論終結
      時雖未參加本件訴訟，然依前揭規定，訴外人世欣就系
      爭土地應有部分八分之三之抵押權於系爭土地分割後應移
      存於附圖所示Ａ部分，權利範圍1 分之1 ，附此敘明。
七、末按因共有物分割、經界或其他性質上類似之事件涉訟，由
    敗訴當事人負擔訴訟費用顯失公平者，法院得酌量情形，命
    勝訴之當事人負擔其一部，民事訴訟法第80條之1 定有明文
    。兩造就共有物分割方法不能達成協議時，固得由原告起訴
    請求裁判分割，然原告主張之分割方法，僅供法院參考，就
    該部分並不生其訴有無理由之問題，況縱法院認原告請求分
    割共有物為有理由，並依其所述方法分割，惟依民法第825
    條規定，分割後各共有人間就他共有人分得部分係互負擔保
    責任，即該判決尚非片面命被告負有義務，是以，如僅因法
    院准原告分割共有物之請求，即命被告應負擔全部訴訟費用
    ，不免失衡，故就本件訴訟費用之負擔爰諭知如附表二所示
    。
、據上論結，本件原告之訴為有理由，依民事訴訟法第385 條
    第1 項前段、第80條之1、第85條第2項 ，判決如主文。
中    華    民    國  100     年    12    月     19   日
                  民事第二庭    法  官  盧玉潤
以上正本係照原本作成。
如對本判決上訴，須於判決送達後20日內向本院提出上訴狀。
                                書記官  謝國聖
中    華    民    國  100     年    12    月    19    日
附表一﹕
┌─────┬────────┬───────┬────┐
│共有人姓名│分割後取得之部分│  面      積  │權利範圍│
├─────┼────────┼───────┼────┤
│原告楊川圳│如附圖所示Ａ部分│106.88平方公尺│一分之一│
├─────┼────────┼───────┼────┤
│被告楊燕網│如附圖所示Ｂ部分│35.63平方公尺 │一分之一│
├─────┼────────┼───────┼────┤
│被告楊來進│如附圖所示Ｃ部分│142.54平方公尺│一分之一│
│等二十人  │                │              │公同共有│
└─────┴────────┴───────┴────┘
附表二﹕
┌────────────────────────┐
│原告負擔訴訟費用八分之三。                      │
├────────────────────────┤
│被告楊燕網負擔訴訟費用八分之一。                │
├────────────────────────┤
│被告楊來進等二十人連帶負擔訴訟費用四分之二。    │
└────────────────────────┘